【裁判字號】    94,交訴,52
【裁判日期】    950425
【裁判案由】    業務過失致死
【裁判全文】
臺灣桃園地方法院刑事判決               94年度交訴字第52號
公  訴  人  臺灣桃園地方法院檢察署檢察官
被      告  丁○○
上列被告因業務過失致死案件，經檢察官提起公訴（九十四年度
偵字第三七八二號），本院判決如下：
    主  文
丁○○從事業務之人，因業務上之過失致人於死，處有期徒刑捌
月。
    事  實
一、丁○○為經緯石化運輸股份有限公司（下稱經緯公司）僱用
    之聯結車司機，係從事駕駛業務之人。於民國九十三年十月
    二十八日上午十一時二十六分許，駕駛違規超載之車牌號碼
    ＪＦ─七二八號營業貨運曳引車聯結車牌號碼ＷＭ—二六號
    營業半拖車（上揭車輛登記為經濟運輸股份有限公司所有，
    為半聯結車，總聯結重不得超過三十五公噸，其肇事時之總
    聯結重為三十八公噸），沿桃園縣大園鄉台十五線內側車道
    北往南方向行駛，途經該路段二十九點五公里處有交通號誌
    之交岔路口時，本應注意大型汽車在雙向四車道行駛時，除
    超越同一車道之前車或準備左轉外，均不得在內側車道行駛
    ，及汽車駕駛人應注意車前狀況，並隨時採取必要之安全措
    施等規定，以避免發生危險，而依當時為白天、光線良好、
    柏油路面、無缺陷、無障礙物，亦無不能注意之情事，竟疏
    未注意及此，仍貿然駕駛上開超載之半聯結車行駛於內側車
    道，適有何全勳（所涉過失致死案件經檢察官提起公訴，因
    心神喪失，由本院以九十四年度交易字第一七八號裁定於其
    回復以前停止審判）駕駛車牌號碼ＭＩ—三七六Ｏ號自用小
    客車搭載其妻張金花，自對向行至該路口，本應注意車前狀
    況及轉彎車應讓直行車先行，並隨時採取必要之安全措施，
    竟亦疏未注意，貿然自對向內側車道左轉，丁○○煞避不及
    ，致其所駕駛之前揭聯結車前車頭撞擊何全勳所駕駛之自用
    小客車之右側車身正中間處，張金花因而受有胸、腹部鈍挫
    傷併腹內出血，經送醫急救，仍不治而於同日下午一時五十
    分許死亡，而何全勳則受有外傷性顱內出血、現呈植物人狀
    態之重傷害（未經檢察官指定代行告訴人提出告訴）。丁○
    ○於肇事後犯罪未被發覺前，即向趕抵現場處理車禍之桃園
    縣政府警察局交通隊大園分隊警員丙○○自首，表明其係肇
    事司機而接受裁判。
二、案經被害人張金花之子乙○○訴由桃園縣警察局大園分局報
    請臺灣桃園地方法院檢察署檢察官相驗後自動檢舉偵查起訴
    。
    理  由
一、按最高法院九十三年度台上字第三五三三號判決要旨：刑事
    訴訟法第一百五十九條第一項雖規定，被告以外之人於審判
    外之言詞或書面陳述，除法律有規定外，不得作為證據。惟
    同法第一百五十九條之五第二項已規定，當事人、代理人或
    辯護人於法院調查證據時，知有第一百五十九條第一項不得
    為證據之情形，而未於言詞辯論終結前聲明異議者，視為有
    前項之同意（指同條第一項之同意作為證據）。此乃第一百
    五十九條第一項所容許，得作為證據之例外規定之一。查本
    案被告丁○○、檢察官於言詞辯論終結前，均未就所調查之
    證據主張有刑事訴訟法第一百五十九條第一項不得為證據之
    情形，是參照上開最高法院判決要旨，本案經調查之證據均
    有證據能力，合先敘明。
二、訊據被告丁○○固供承其為經緯公司僱用之半聯結車司機，
    有於上開時、地，駕駛違規超載之車牌號碼ＪＦ─七二八號
    營業貨運曳引車聯結車牌號碼ＷＭ—二六號營業半拖車於內
    側車道，而撞擊自對向車道左轉、由被害人何全勳所駕駛搭
    載其妻張金花之車牌號碼ＭＩ—三七六Ｏ號之自用小客車，
    致被害人張金花之胸、腹部鈍挫傷併腹內出血因而不治死亡
    之事實，並有道路交通事故現場圖、道路交通事故調查報告
    表（一）、（二）、現場車禍照片二十四張、友亦企業股份
    有限公司貨物裝車出貨證明單、桃園縣交通隊台十五線三十
    Ｋ地磅單、臺灣桃園地方法院檢察署相驗屍體證明書、臺灣
    桃園地方法院檢察署驗斷書暨相驗照片三張及敏盛綜合醫院
    診斷證明書附卷足憑。惟被告否認有何過失致死之犯行，辯
    稱：伊當時行駛在內側車道，視線只能看到對向內側車道車
    輛的流向，對向外側車道車流狀況無法看到，當時是何全勳
    駕車突然從外側車道左轉，於伊看到何全勳駕駛之自用小客
    車時，伊已經閃不過去才會撞下去云云。經查：
    (一)被告於警詢中供稱：「我看到時距離對方約十公尺左右，
      我有趕緊踩煞車，然後把方向盤往右打。」等語（見相驗
      卷第六頁背面），復於本院準備程序及審理時供承：「‧
      ‧‧我第一次發現對方時是接近路口時才看見對方，至於
      幾公尺，我不清楚，警詢筆錄中所述十公尺實在，當時我
      的車速將近六十公里。」、「（問：‧‧為何於警訊中稱
      看到對方時約十公尺處‧‧？）因為我沒有發現有左轉彎
      的車，看到我想閃，就來不及了，當時在警局是說大約‧
      ‧‧」、「（問：你當時‧‧‧‧時速到底多少？）五十
      幾，接近六十。」等語（見本院九十四年六月十六日準備
      程序筆錄、九十五年四月十一日審判筆錄），而依扣案之
      行車紀錄器其上顯示被告肇事時，車速近六十公里左右，
      且國立交通大學鑑定被告肇事時之車速約六十公里，此有
      行車紀錄一紙（附相驗卷第二九頁）、國立交通大學行車
      事故鑑定意見書在卷足憑，是被告於路口前約十公尺處始
      發現被害人何全勳車、及肇事時之時速約六十公里左右乙
      情，應堪認定。從而，被告肇事時之車速如以六十公里計
      算，換算時速是每秒行進十六點六七公尺，可知被告於前
      方十公尺處即不到一秒前始看到對向何全勳駕駛之自用小
      客車，顯然疏未注意前方對向行車動向。再本件車禍經送
      鑑定，亦認被告駕駛油灌車疏未注意車前狀況為肇事次因
      ，此有臺灣省桃園縣區車輛行車事故鑑定委員會鑑定意見
      書（見相驗卷第七一頁至第七二頁）、國立交通大學行車
      事故鑑定意見書（附本院卷）附卷足憑。
    (二)按大型汽車在雙向四車道行駛時，除超越同一車道之前車
      或準備左轉彎外，均不得在內側車道行駛。又汽車行駛時
      ，駕駛人應注意車前狀況，並隨時採取必要之安全措施，
      道路交通安全規則九十八條第一項第一款、第九十四條第
      三項分別定有明文。被告為領有職業聯結車駕駛執照之司
      機，對於上開規定，自應有注意遵守之義務。又本件車禍
      發生當時為白天、光線良好、柏油路面、無缺陷、無障礙
      物，有卷附警製道路交通事故調查報告表（一）、（二）
      可參，依其當時之情狀，並無不能注意之情事，被告乃竟
      疏未注意，貿然駕駛半聯結車行駛於內側車道，及未注意
      車前狀況，致發生本件車禍，被告有過失至明。雖被害人
      何全勳就本件車禍之發生，亦與有過失，惟被告疏失之責
      究難因此解免。再者，被害人張金花係因本件車禍，因而
      受有胸、腹部鈍挫傷併腹內出血，經送醫急救，仍不治而
      於車禍當日下午一時五十分許死亡等情，並經檢察官督同
      法醫師相驗屍體無訛，製有勘驗筆錄、臺灣桃園地方法院
      檢察署相驗屍體證明書、臺灣桃園地方法院檢察署驗斷書
      暨相驗照片三張及敏盛綜合醫院診斷證明書附卷足憑，被
      害人張金花之死亡與被告之過失行為間，顯有相當因果關
      係。
    (三)至本件車禍送臺灣省車輛行車事故覆議鑑定委員會鑑定結
      果雖為：被告駕駛營業半聯結（油罐）車，行經行車管誌
      號誌岔路口，未讓已達路口中心處開始轉彎之車輛先行，
      為肇事主因，且被告肇事後，其車之右後車輪留有三四點
      六公尺、左後車輪留有三七公尺之煞車痕（係在何車打橫
      有阻力乃被推行十六公尺下）換算時速為八十公里以上。
      惟按鑑定人之鑑定，雖足為證據資料之一種，但鑑定報告
      顯有疑義時，審理事實之法院，仍應調查其他必要之證據
      ，以資認定，不得專憑不實不盡之鑑定報告，作為判決之
      唯一證據（最高法院四十年度台上字第七一號判例參照）
      ，觀之本件卷附之道路交通事故現場圖、道路交通事故調
      查報告表（一）、（二）、現場車禍照片二十四張及被告
      之供述，並無積極證據證明被害人何全勳駕駛自用小客車
      已達路口中心處開始轉彎。又被告肇事時之時速為近六十
      公里，業據被告於本院審理時供承在卷，並有行車紀錄一
      紙附卷足憑（附相驗卷第二九頁），核與國立交通大學鑑
      定被告駕駛之半聯結車肇事前時速約六十公里相符，此有
      該大學出具之行車事故鑑定意見書在卷可證。另檢察官於
      九十三年十一月四日請被告、被害人家屬乙○○、承辦本
      件車禍之警員丙○○至中油連絡道測試扣案ＪＦ—七二八
      號行車紀錄器所紀錄之時速有無錯誤，測試結果為「被害
      人家屬注視被告車速最高為八十公里，丙○○所駕車速最
      高九十公里，因怕兩車發生碰撞故被告所駕車輛僅以八十
      公里尾隨在丙○○所駕車後。經履勘測試當時，行車紀錄
      紙顯示，該時速確有達到八十公里，核與被害者家屬目視
      相符。」，此有臺灣桃園地方法院檢察署檢察官九十三年
      十一月四日勘驗筆錄、當日之行車紀錄各一紙附卷足憑（
      附相驗卷第五六頁、五九頁），從而，依前揭說明，前開
      臺灣省車輛行車事故覆議鑑定委員會鑑定結果，未參酌本
      案調查筆錄及其他事證，尚難謂與事實相符，自難據以為
      被告不利之認定。
    (四)另公訴人認被告尚有「超載」、「經交岔路口，應減速慢
      行，做隨時停車之準備」之過失。查被告固有超載之違規
      情形，惟本件被告之過失應係未注意車前狀況並行駛於內
      側車道，詳如前述，且本件經三次鑑定，結果亦均未認定
      被告超載為肇事原因，是被告「超載」之違規行為，與本
      件車禍事故即無必然之關係。再者，本件肇事處為有交通
      號誌之路口，公訴人以被告有違反道路交通安全規則第九
      十三條第一項第二款汽車「行經無號誌之交岔路口，應減
      速慢行，作隨時停車之準備」之過失，容有誤認，附此敘
      明。再本件辯論終結後，被告具狀辯稱其行駛於內側車道
      與本件肇事無因果關係、被告已恪遵交通法令並盡相當注
      意義務，亦信賴駕駛人何全勳能遵守交通規則，被告自無
      從預見何全勳未停車待轉、貿然左轉，顯有信賴原則免責
      之適用及被告前聲請鈞院調查駕駛人何全勳是否罹患老年
      白內障、致視力模糊不利駕駛，鈞院未予調查，顯有疏漏
      云云。查被告行駛於內側車道，致其無法就車前狀況有
      及時閃避措施之空間，自與本件車禍有相當因果關係。雖
      被告於本院準備程序時供稱：「‧‧‧我當時是因為要超
      車才進入內側車道，後來又找不到時機切回外側車道，我
      是要直行，行進八百公尺左右，仍找不到時機回外側車道
      ‧‧‧」云云，惟縱如被告所述其係為超越前車而駛入內
      側車道，然被告駕車時應可預見無法於超越外側車道之前
      車後立即駛入外側車道，自不可貿然駛入內側車道佔用行
      進八百公尺，而藉詞推託其符合法令規定，否則勢將形成
      大型車隨意變換車道危險駕駛之藉口。再按汽車駕駛人
      對於防止危險發生之相關交通法令之規定，業已遵守，並
      盡相當之注意義務，以防止危險發生，始可信賴他人亦能
      遵守交通規則並盡同等注意義務。若因此而發生交通事故
      ，方得以信賴原則為由免除過失責任（最高法院八十四年
      度台上字第五三六０號判例意旨參照）。又按汽車駕駛人
      雖可信賴其他參與交通之對方亦能遵守交通規則，同時為
      必要之注意，謹慎採取適當之行動，而對於不可知之對方
      違規行為並無預防之義務。然因對於違規行為所導致之危
      險，若屬已可預見，且依法律、契約、習慣、法理及日常
      生活經驗等，在不超越社會相當性之範圍應有注意之義務
      者，自仍有以一定之行為避免結果發生之義務。因此，關
      於他人之違規事實已極明顯，同時有充足之時間可採取適
      當之措施以避免發生交通事故之結果時，即不得以信賴他
      方定能遵守交通規則為由，以免除自己之責任（最高法院
      七十四年台上字第四二一九號判例意旨參照）。惟被告有
      貿然駕駛半聯結車行駛於內側車道、及未注意車前狀況之
      過失，均見前述，被告自無援引信賴原則希冀免責之餘地
      。又被害人何全勳縱有白內障致視力模糊不利駕駛之情
      形，然本件與積極證據證明被害人何全勳罹患之白內障與
      本件車禍事故有必然之關係，核無調查之必要，附此敘明
      。
    綜上，本件事證明確，被告否認有過失，尚不足採，其過失
    犯行洵堪認定。
三、被告丁○○為經緯公司僱用之營業聯結車司機，係從事駕駛
    業務之人，其因執行駕車業務之過失致被害人張金花死亡，
    核其所為，係犯刑法第二百七十六條第二項之業務過失致死
    罪。被告於肇事後犯罪未被發覺前，即向趕扺現場處理車禍
    之警員丙○○自首，表明其係肇事司機而接受裁判，此據證
    人丙○○於本院審理時證述明確，應依刑法第六十二條前段
    規定減輕其刑。爰審酌被告過失情節之輕重，被害人有轉彎
    車未讓直行車先行、未注意車前狀況之過失責任，事後未與
    被害人家屬達成和解，此據被害人張金花之子甲○○陳明，
    及其犯後否認犯罪等一切情狀，量處如主文所示之刑。
據上論斷，應依刑事訴訟法第二百九十九條第一項前段、刑法第
二百七十六條第二項、第六十二條前段、罰金罰鍰提高標準條例
第一條前段，判決如主文。
本案經檢察官李允煉到庭執行職務。
中    華    民    國    95    年    4     月    25    日
                    交通法庭  審判長法  官  曾淑華
                                    法  官  王耀興
                                    法  官  黃梅淑
以上正本證明與原本無異。
如不服本判決，應於判決送達後10日內向本院提出上訴狀（應附
繕本），上訴於臺灣高等法院。
                                    書記官  魏里安
中    華    民    國    95    年    4     月    25    日
附錄本案論罪科刑法條：
中華民國刑法第276 條第2 項規定：
從事業務之人，因業務上之過失犯前項之罪者，處五年以下有期
徒刑或拘役，得併科三千元以下罰金。


司法院資訊處製作；財團法人民間司法改革基金會備份。
